臺灣彰化地方法院刑事判決　　　　　　　100年度訴字第779號
公　訴　人　臺灣彰化地方法院檢察署檢察官
被　　　告　張豐程
上列被告因偽造文書等案件，經檢察官提起公訴（100年度偵字
第1178號）及移送併案審理（100 年度偵字第5067號），被告於
準備程序進行中就被訴事實為有罪之陳述，本院合議庭裁定改由
受命法官獨任以簡式審判程序審理，判決如下：
    主  文
張豐程犯如附表一、二所示之罪，各處如附表一、二所示之刑。
主刑部分應執行有期徒刑壹年，如易科罰金，以新臺幣壹仟元折
算壹日；沒收部分併執行之。
    犯罪事實
一、張豐程於民國99年10月間某日，在其位於彰化縣芬園鄉○○
    村○○路395巷35號之住處竊得其母張施玉華所有之卡號
    0000 -0000-0000-0000號國泰世華商業銀行股份有限公司（
    下稱國泰世華銀行）信用卡1張後（此部分係親屬間竊盜，
    屬相對告訴乃論之罪，惟未據合法告訴，另為不受理判決）
    ，竟分別基於意圖為自己不法所有及行使偽造私文書之犯意
    ，於附表一編號一至五所示之時、地，向附表一編號一至五
    所示商店表示為如附表一編號一至五「消費情形」欄所載之
    交易，且未得張施玉華之同意，持上開所竊得之信用卡簽帳
    ，並分別在附表一編號一至五所示特約商店信用卡簽帳單特
    約商店存根聯上（一式二聯，僅特約商店存根聯需簽名，無
    複寫），偽造「張施玉華」簽名各1枚，復持交給各該商店
    店員，使各該商店店員陷於錯誤，以為係張施玉華本人或授
    權他人刷卡消費，乃交付如附表一編號一至四所示之物品，
    而張豐程亦獲取如附表一編號五所示之住宿利益，並由國泰
    世華銀行墊付該該筆消費金額，足生損害於張施玉華、國泰
    世華銀行、財團法人聯合信用卡處理中心及附表編號一至五
    所示特約商店對信用卡交易控管之正確性。
二、張豐程另分別基於意圖為自己不法所有及行使偽造私文書之
    犯意，於附表一編號六至九所示之時間，分別向附表一編號
    六至九所示商店店員出示上開信用卡，使不知情之各商店店
    員收取該信用卡，誤信張豐程為該信用卡之有權使用人（卷
    內並無證據足認各商店店員、負責人與張豐程基於詐欺取財
    犯意之聯絡），同意其以刷卡換現金之方式進行交易，張豐
    程則在刷卡如附表一編號六至九所示之金額後，在簽帳單商
    店收據欄上偽造「張施玉華」簽名各1 枚，而偽造不實之簽
    帳單私文書，再持以交付各商店店員，而使國泰世華銀行陷
    於錯誤，誤認為係張施玉華本人真實消費刷卡而同意墊付該
    該筆消費金額，足以生損害於張施玉華本人、國泰世華銀行
    對信用卡管理之正確性。
三、張豐程復利用前開國泰世華銀行信用卡具悠遊卡電子錢包功
    能，於特約商店內購物時，餘額限度內不需核對持卡人身分
    、逾越餘額限度亦可自動由信用卡餘額中加值，無庸支付現
    金、簽名，而分別基於為自己不法之所有之意圖，於如附表
    二所示之時間前某時，持前開國泰世華銀行信用卡前往附表
    二所示之統一超商購買門號0000000000號之行動電話預付卡
    儲值使用時數，然因該信用卡內之款項不足以支付消費金額
    ，而分別於附表二所示時間，在附表二所示便利商店之悠遊
    卡端末設備自動加值500 元各1 次，以此不正之方法獲得持
    該悠遊聯名信用卡小額消費而無需付費之財產上不法利益。
四、案經張施玉華（僅合法告訴偽造文書部分）、國泰世華銀行
    訴由彰化縣警察局移送臺灣彰化地方法院檢察署檢察官偵查
    起訴。
    理    由
一、本件被告張豐程所犯係死刑、無期徒刑、最輕本刑為3 年以
    上有期徒刑以外之罪，其於準備程序就前揭被訴事實為有罪
    之陳述，經受命法官告知簡式審判程序之旨，並聽取其與公
    訴人之意見後，本院認無不得或不宜改依簡式審判程序進行
    之處，爰依刑事訴訟法第273 條之1 第1 項、第284 條之1
    ，裁定本案由受命法官獨任進行簡式審判程序，合先敘明。
二、訊據被告對上開犯罪事實均坦承不諱，核與證人即被害人張
    施玉華於於警詢時證述之被害情節相符，並經告訴人國泰世
    華銀行之代理人即郭世豪於警詢時證述綦詳，復有國泰世華
    銀行信用卡交易申請書、國泰世華銀行交易一覽表、悠遊卡
    請款交易查詢結果列表各1份及上開交易簽帳單影本8張等附
    卷可稽，足認被告自白與事實相符，堪以採信，本案事證明
    確，被告犯行堪以認定，應予依法論科。
三、論罪科刑：
  (一)按「簽帳單」係持卡人所簽署，用以證明所消費之金額，並
    同意依照信用卡使用規定，一經使用或訂購物品，均應按所
    示之全部金額，付款予發卡銀行之文書，屬於持卡人所製作
    之私文書（最高法院91年度台上字第4531號判決意旨參照）
    。而信用卡簽帳單具有確認持卡人之身分，持卡人簽名後之
    簽帳單係由特約商店核對收執，並轉向發卡銀行請款，此簽
    帳單上之署押，係持卡人以該文書內容對於特約商店請求於
    核對無誤時提供商品或服務，以及請求發卡銀行給付款項之
    依據，是偽造簽帳單上署押之文書後，由特約商店及發卡銀
    行就此等文書進行審查核對提供契約給付之過程觀之，實該
    當於刑法第216 條之「行使」之法意。
  (二)核被告如附表一編號一至四、編號六至九所為，均係犯刑法
    第216 條、第210 條之行使偽造私文書罪及同法第339 條第
    1 項之詐欺取財罪；如附表一編號五所為，則係犯刑法第21
    6 條、第210 條之行使偽造私文書及刑法第339 條第2 項之
    詐欺得利罪；如附表二所為，均係犯刑法第339 條之1 第2
    項、第1 項之以不正方法由收費設備得財產上不法之利益罪
    。被告於附表一編號編號一至九所示之信用卡簽帳單上偽造
    署押之行為，為偽造私文書之部分行為，而偽造私文書低度
    行為，為行使偽造私文書之高度行為所吸收，均不另論罪。
    被告為附表編號一至四、六至九所示犯行，係以一行為同時
    觸犯行使偽造私文書罪及詐欺取財罪；就附表編號五所示犯
    行，係以一行為同時觸犯行使偽造私文書罪及詐欺得利罪，
    均屬想像競合犯，各應依刑法第55條之規定，從一重之行使
    偽造私文書罪處斷。被告如附表一所示之9 次行使偽造私文
    書罪及附表二所示之2 次以不正方法由收費設備得財產上不
    法之利益罪，犯意各別，行為互殊，應予分論併罰。
  (三)公訴意旨雖認被告如附表一編號五及附表二所為，均係犯刑
    法第216 條、第210 條及同法第339 條第1 項之詐欺取財罪
    。惟查：
  1.被告如附表一編號五所示之消費係取得住宿之利益，而非取
    得財物，公訴人認係犯刑法第339 條第1 項之詐欺取財罪，
    顯有誤會，然此部分起訴事實與本院認定之犯罪事實之社會
    基本事實相同，就此部分，爰依法變更起訴法條為刑法第33
    9 條第2 項之詐欺得利罪。
  2.被害人張施玉華所有之上開國泰世華銀行悠遊聯名信用卡，
    係信用卡兼具悠遊卡、悠遊錢包功能，在儲值於悠遊卡、悠
    遊錢包內之款項低於一定金額或不足以支付當次消費金額時
    ，可經由交易設備自持卡人信用卡可動用額度中，將一定之
    金錢價值撥付於悠遊卡公司進行「悠遊卡」或「悠遊錢包」
    儲值，即所謂自動加值，是在儲值於悠遊卡、悠遊錢包內之
    款項低於一定金額或不足以支付當次消費金額時，特約機構
    悠遊卡端末設備即會自動加值，此時被告並無何施用詐術之
    行為，不過係收費設備誤認被告為持卡人本人而予以自動加
    值，被告亦因而獲得持該悠遊聯名信用卡於特約商店消費時
    無需付費之不法利益。且因悠遊聯名信用卡不限於本人始可
    持卡消費，任何人持卡輕觸悠遊卡端末設備上感應區，即可
    感應扣款，等同現金而用以支付商品及服務對價，此時悠遊
    卡特約商店亦無因持卡人非本人而陷於錯誤之情事。是被告
    分別於附表二所示時間、地點，持被害人張施玉華所有之上
    開國泰世華銀行悠遊聯名信用卡消費，並因該悠遊聯名信用
    卡內之款項不足以支付消費金額，而經上開便利商店之悠遊
    卡端末設備自動加值，使被告因而獲得持該悠遊聯名信用卡
    小額消費而無需付費之財產上不法利益，應係犯刑法第339
    條之1 第2 項、第1 項之以不正方法由收費設備得財產上不
    法之利益罪；而悠遊卡屬非記名式票卡，並不限於本人始可
    持卡消費，悠遊卡特約商店亦無因持卡人非本人而陷於錯誤
    之情事，故被告無論使用悠遊卡儲值餘額或於自動加值後使
    用悠遊卡所儲值之款項消費部分，自不另構成刑法第339 條
    第1 項之詐欺取財罪，公訴意旨認被告此部分所為係犯刑法
    第339 條第1 項之詐欺取財罪，容有未洽，然此部分起訴事
    實與本院認定之犯罪事實之社會基本事實相同，自應予變更
    起訴法條。另公訴人認被告如附表二所示犯行另犯刑法第21
    6 條、第210 條之行使偽造私文書罪，然被告係持該悠遊聯
    名信用卡輕觸讀卡機上有悠遊卡標誌的感應區，國泰世華銀
    行即由原持卡人信用卡可授權額度中撥付、而自動加值500
    元至悠遊卡內，被告既無需為任何請求加值之意思表示、或
    於交易中進行簽名確認，自無公訴人所指偽造簽帳單署名後
    加以行使之犯行，是以此部份應為無罪之諭知，惟公訴意旨
    既認此部分與前開有罪部分，具有想像競合犯之裁判上一罪
    關係，爰不另為無罪之諭知，併此敘明。
  (四)爰審酌被告持他人之信用卡為盜刷犯行，所為危害財產交易
    安全、擾亂金融秩序，並且侵害被害人及銀行之財產法益，
    惟犯後坦認犯行，尚見悔意，兼衡其智識程度、犯罪動機、
    目的、手段及犯罪所造成之危害等一切情狀，分別量處如主
    文所示之刑及諭知易科罰金之折算標準，並定如主文所示應
    執行之刑暨諭知易科罰金之折算標準。
  (五)被告在未扣案之如附表一編號一至九之信用卡簽帳單（一式
    二聯，即信用卡簽帳單商店存根聯）上偽簽「張施玉華」之
    簽名，雖各該簽帳單均交付特約商店收執，但其上偽造之「
    張施玉華」之簽名共9 枚（僅特約商店存根聯一聯需簽名，
    無複寫），不問屬於犯人與否，均應依刑法第219 條宣告沒
    收；至附表一編號一至九所示之各該信用卡簽帳單商店存根
    聯，已持交特約商店收執，已非屬被告所有，且非違禁物，
    爰均不予宣告沒收。
  (六)又共同正犯之所以應對其他共同正犯所實施之行為負其全部
    責任者，以就其行為有犯意之聯絡為限，若他犯所實施之行
    為，超越原計畫之範圍，而為其所難預見者，則僅應就其所
    知之程度，令負責任，未可概以共同正犯論（最高法院50年
    台上字第1060號判例意旨參照）。查本案被告固於附表一編
    號六至九所示之時、地，盜刷被害人張施玉華之上開信用卡
    為刷卡換現金之犯行，然所謂「假消費、真借款」之刷卡行
    為，如持卡人於刷卡向特約商店借款之初，並無不法所有之
    意圖，於嗣後仍依期限向發卡銀行繳款，尚難逕認以假消費
    、真借款之行為，即具有不法所有意圖，而負詐欺罪責（最
    高法院97年度台上字第185 號判決意旨參照），本案被告為
    購買毒品而竊取其母張施玉華之信用卡並持以盜刷，固足見
    被告就該等「假消費，真刷卡換現金」部分並無付款之意，
    然卷內並無證據足認被告之同行友人許志豪或附表一編號六
    至九所示之特約商店明知或可得而知被告未得張施玉華授權
    而持用該信用卡及被告並無繳款之意圖，公訴人於本院審理
    時復表示被告應係單獨正犯，本院爰認定被告就附表一編號
    六至九之犯行為單獨正犯，附此敘明。
據上論斷，應依刑事訴訟法第273條之1第1 項、第299條第1 項
前段、第300條，刑法第216條、第210條、第339條第1項、第2項
、第339條之1第2項、第1項、第55條、第51條第5款、第9款、第
41 第1項前段、第8項、第219條，刑法施行法第1條之1，判決如
主文。
本案經檢察官戴連宏到庭執行職務。
中    華    民    國   100    年    6     月    30    日
                        刑事第二庭    法  官  江彥儀
以上正本證明與原本無異。
如不服本判決應於收受判決後10日內向本院提出上訴書狀，並應
敘述具體理由；其未敘述上訴理由者，應於上訴期間屆滿後20日
內向本院補提理由書（均須按他造當事人之人數附繕本）「切勿
逕送上級法院」。
告訴人或被害人對於判決如有不服具備理由請求檢察官上訴者，
其上訴期間之計算係以檢察官收受判決正本之日期為準。
中    華    民    國   100    年    6     月    30    日
                                      書記官  黃明慧
附錄本案論罪科刑法條全文：
中華民國刑法第216條
（行使偽造變造或登載不實之文書罪）
行使第 210 條至第 215 條之文書者，依偽造、變造文書或登載
不實事項或使登載不實事項之規定處斷。
中華民國刑法第210條
（偽造變造私文書罪）
偽造、變造私文書，足以生損害於公眾或他人者，處 5 年以下
有期徒刑。
中華民國刑法第339條
（普通詐欺罪）
意圖為自己或第三人不法之所有，以詐術使人將本人或第三人之
物交付者，處 5 年以下有期徒刑、拘役或科或併科 1 千元以下
罰金。
以前項方法得財產上不法之利益或使第三人得之者，亦同。
前二項之未遂犯罰之。
中華民國刑法第339條之1
（違法由收費設備取得他人之物之處罰）
意圖為自己或第三人不法之所有，以不正方法由收費設備取得他
人之物者，處 1 年以下有期徒刑、拘役或 3 千元以下罰金。
以前項方法得財產上不法之利益或使第三人得之者，亦同。
附表一：
┌─────┬──────┬──────┬───┬────┬──────┬──────────┐
│編號      │行為時間    │  地  點    │簽帳單│消費情形│所犯法條    │主     文           │
│          │            │（特約商店）│金額（│        │            │                    │
│          │            │            │新臺幣│        │            │                    │
│          │            │            │）    │        │            │                    │
├─────┼──────┼──────┼───┼────┼──────┼──────────┤
│一        │99年11月5日 │彰化縣大村鄉│296元 │詐購油品│刑法第216 條│張豐程行使偽造私文書│
│〈起訴書附│上午7 時39分│中山路2段85 │      │之財物  │、第210 條之│，處有期徒刑貳月，如│
│表編號一〉│            │號（福懋村上│      │        │行使偽造私文│易科罰金，以新臺幣壹│
│          │            │加油站）    │      │        │書罪及同法第│仟元折算壹日；信用卡│
│          │            │            │      │        │339 條第1 項│消費簽帳單存根聯上偽│
│          │            │            │      │        │之詐欺取財罪│造之「張施玉華」簽名│
│          │            │            │      │        │            │壹枚，沒收之。      │
├─────┼──────┼──────┼───┼────┼──────┼──────────┤
│二        │99年11月5日 │彰化縣員林鎮│500元 │詐購油品│刑法第216 條│張豐程行使偽造私文書│
│〈起訴書附│上午8 時20分│員東路2段86 │      │之財物  │、第210 條之│，處有期徒刑貳月，如│
│表編號二〉│            │號（東區加油│      │        │行使偽造私文│易科罰金，以新臺幣壹│
│          │            │站股份有限公│      │        │書罪及同法第│仟元折算壹日；信用卡│
│          │            │司）        │      │        │339 條第1 項│消費簽帳單存根聯上偽│
│          │            │            │      │        │之詐欺取財罪│造之「張施玉華」簽名│
│          │            │            │      │        │            │壹枚，沒收之。      │
├─────┼──────┼──────┼───┼────┼──────┼──────────┤
│三        │99年11月5日 │彰化縣大村鄉│833元 │詐購油品│刑法第216 條│張豐程行使偽造私文書│
│〈起訴書附│下午10時1 分│中山路2段85 │      │之財物  │、第210 條之│，處有期徒刑貳月，如│
│表編號三〉│            │號（福懋村上│      │        │行使偽造私文│易科罰金，以新臺幣壹│
│          │            │加油站）    │      │        │書罪及同法第│仟元折算壹日；信用卡│
│          │            │            │      │        │339 條第1 項│消費簽帳單存根聯上偽│
│          │            │            │      │        │之詐欺取財罪│造之「張施玉華」簽名│
│          │            │            │      │        │            │壹枚，沒收之。      │
├─────┼──────┼──────┼───┼────┼──────┼──────────┤
│四        │99年11月8日 │彰化縣埔心鄉│500元 │詐購油品│刑法第216 條│張豐程行使偽造私文書│
│〈起訴書附│上午12時17分│瓦北村員鹿路│      │之財物  │、第210 條之│，處有期徒刑貳月，如│
│表編號五〉│            │1 段418 號（│      │        │行使偽造私文│易科罰金，以新臺幣壹│
│          │            │大翔加油站有│      │        │書罪及同法第│仟元折算壹日；信用卡│
│          │            │限公司）    │      │        │339 條第1 項│消費簽帳單存根聯上偽│
│          │            │            │      │        │之詐欺取財罪│造之「張施玉華」簽名│
│          │            │            │      │        │            │壹枚，沒收之。      │
├─────┼──────┼──────┼───┼────┼──────┼──────────┤
│五        │99年11月20  │彰化縣埔心鄉│1680元│住宿（獲│刑法第216 條│張豐程行使偽造私文書│
│〈起訴書附│日中午12時33│中正路1段566│      │得提供住│、第210 條之│，處有期徒刑貳月，如│
│表編號八〉│分          │號（金陵汽車│      │宿之財產│行使偽造私文│易科罰金，以新臺幣壹│
│          │            │旅館）      │      │上不法利│書罪及同法第│仟元折算壹日；信用卡│
│          │            │            │      │益）    │339 條第2 項│消費簽帳單存根聯上偽│
│          │            │            │      │        │之詐欺得利罪│造之「張施玉華」簽名│
│          │            │            │      │        │            │壹枚，沒收之。      │
├─────┼──────┼──────┼───┼────┼──────┼──────────┤
│六        │99年11月8日 │彰化縣員林鎮│2萬元 │刷卡換現│刑法第216 條│張豐程行使偽造私文書│
│〈起訴書附│上午11時56分│南平里惠農路│      │金（實際│、第210 條之│，處有期徒刑伍月，如│
│表編號四〉│            │1 號（勝豪實│      │取得1 萬│行使偽造私文│易科罰金，以新臺幣壹│
│          │            │業社）      │      │7000元現│書罪及同法第│仟元折算壹日；信用卡│
│          │            │            │      │金）    │339 條第1 項│消費簽帳單存根聯上偽│
│          │            │            │      │        │之詐欺取財罪│造之「張施玉華」簽名│
│          │            │            │      │        │            │壹枚，沒收之。      │
├─────┼──────┼──────┼───┼────┼──────┼──────────┤
│七        │99年11月10  │彰化縣員林鎮│2萬元 │刷卡換現│刑法第216 條│張豐程行使偽造私文書│
│〈起訴書附│日上午11時52│南平里惠農路│      │金（實際│、第210 條之│，處有期徒刑伍月，如│
│表編號六〉│分          │1 號（勝豪實│      │取得1 萬│行使偽造私文│易科罰金，以新臺幣壹│
│          │            │業社）      │      │7000元現│書罪及同法第│仟元折算壹日；信用卡│
│          │            │            │      │金）    │339 條第1 項│消費簽帳單存根聯上偽│
│          │            │            │      │        │之詐欺取財罪│造之「張施玉華」簽名│
│          │            │            │      │        │            │壹枚，沒收之。      │
├─────┼──────┼──────┼───┼────┼──────┼──────────┤
│八        │99年11月21  │彰化縣埔心鄉│3萬元 │刷卡換現│刑法第216 條│張豐程行使偽造私文書│
│〈起訴書附│日下午1 時45│中正路2段17 │      │金（實際│、第210 條之│，處有期徒刑伍月，如│
│表編號十〉│分          │號之1 （一榮│      │取得2 萬│行使偽造私文│易科罰金，以新臺幣壹│
│          │            │汽車商行）  │      │4000元現│書罪及同法第│仟元折算壹日；信用卡│
│          │            │            │      │金）    │339 條第1 項│消費簽帳單存根聯上偽│
│          │            │            │      │        │之詐欺取財罪│造之「張施玉華」簽名│
│          │            │            │      │        │            │壹枚，沒收之。      │
├─────┼──────┼──────┼───┼────┼──────┼──────────┤
│九        │99年11月22  │彰化縣埔心鄉│3萬元 │刷卡換現│刑法第216 條│張豐程行使偽造私文書│
│〈起訴書附│日下午4 時36│中正路2段17 │      │金（實際│、第210 條之│，處有期徒刑伍月，如│
│表編號十一│分          │號之1 （一榮│      │取得2 萬│行使偽造私文│易科罰金，以新臺幣壹│
│〉        │            │汽車商行）  │      │4000元現│書罪及同法第│仟元折算壹日；信用卡│
│          │            │            │      │金）    │339 條第1 項│消費簽帳單存根聯上偽│
│          │            │            │      │        │之詐欺取財罪│造之「張施玉華」簽名│
│          │            │            │      │        │            │壹枚，沒收之。      │
└─────┴──────┴──────┴───┴────┴──────┴──────────┘
附表二：
┌─────┬──────┬──────┬───┬────┬──────┬──────────┐
│編號      │ 行為時間   │   地 點    │加值金│消費情形│所犯法條    │主     文           │
│          │            │（特約商店）│額（新│        │            │                    │
│          │            │            │臺幣）│        │            │                    │
├─────┼──────┼──────┼───┼────┼──────┼──────────┤
│一        │99年11月18日│彰化縣員林鎮│500元 │獲得持該│刑法第339 條│張豐程意圖為自己不法│
│〈起訴書附│下午3 時18分│中正路75號（│      │悠遊聯名│之1 第2 項、│之所有，以不正方法由│
│表編號七〉│許          │統一超商員家│      │信用卡小│第1 項之以不│收費設備得財產上不法│
│          │            │店)         │      │額消費而│正方法由收費│之利益，處有期徒刑貳│
│          │            │            │      │無需付費│設備得財產上│月，如易科罰金，以新│
│          │            │            │      │之財產上│不法利益罪  │臺幣壹仟元折算壹日。│
│          │            │            │      │不法利益│            │                    │
│          │            │            │      │        │            │                    │
├─────┼──────┼──────┼───┼────┼──────┼──────────┤
│二        │99年11月21日│彰化縣埔心鄉│500元 │獲得持該│刑法第339 條│張豐程意圖為自己不法│
│〈起訴書附│中午12時18分│中正路1 段13│      │悠遊聯名│之1 第2 項、│之所有，以不正方法由│
│表編號九〉│許          │7 、139 號1 │      │信用卡小│第1 項之以不│收費設備得財產上不法│
│          │            │樓（統一超商│      │額消費而│正方法由收費│之利益，處有期徒刑貳│
│          │            │埔成店)     │      │無需付費│設備得財產上│月，如易科罰金，以新│
│          │            │            │      │之財產上│不法利益罪  │臺幣壹仟元折算壹日。│
│          │            │            │      │不法利益│            │                    │
│          │            │            │      │        │            │                    │
└─────┴──────┴──────┴───┴────┴──────┴──────────┘